---
title: "TUGAS MPDW PERTEMUAN 6"
author: "Rahel Joycelyn Hutagalung"
date: "2026-09-24"
format: 
  html:
    self-contained: true
    embed-resources: true
    toc: true                # Mengaktifkan daftar isi
    toc-title: "Daftar Isi"
    toc-depth: 3             # Atur kedalaman heading yang ingin ditampilkan
    toc-location: left       # Lokasi daftar isi (left atau right)
    number-sections: true    # Mengaktifkan penomoran otomatis pada judul
    code-fold: false         # Tidak ada tombol untuk menyembunyikan kode
    code-copy: true          # Tambahkan tombol untuk menyalin kode
editor: 
  markdown: 
    wrap: 72
---

## Packages

```{r}
library(ggplot2)
library(tsibble)
library(tseries)
library(MASS)
library(forecast)
library(TSA)
library(TTR)
library(aTSA)
library(graphics)
```

## Data Bangkitan

### Pembangkitan Data

Data yang akan dibangkitkan adalah data dengan model MA(2) sebagai
berikut.

```{r}
set.seed(99)
ma2 <- arima.sim(list(order = c(0,0,2), ma = c(0.55,0.65)), n = 175)+4
ma2
```

Data kemudian dibagi menjadi data latih dan data uji. Pembagian kali ini
dilakukan dengan proporsi / perbandingan, yaitu 80:20.

```{r}
ma2 <- ma2[-c(1:25)]
ma2.train <- ma2[1:120]
ma2.test <- ma2[121:150]
```

### Eksplorasi Data

Sebelum masuk dalam tahap pemodelan, dilakukan eksplorasi data dengan
plot deret waktu untuk melihat pola data.

```{r}
#--PLOT TIME SERIES--#
plot(ma2.train,
     col = "navyblue",
     lwd = 1,
     type = "o",
     xlab = "Time",
     ylab = "Data")
```

Berdasarkan plot data deret waktu di atas, terlihat data cenderung
stasioner dalam rataan dan ragam. Data stasioner dalam rataan karena
menyebar/bergerak di sekitar nilai tengahnya (0) dan dikatakan stasioner
dalam ragam karena memiliki lebar pita yang cenderung sama. Selain
dengan plot data deret waktu, akan dilakukan pengecekan stasioneritas
data dengan plot ACF dan uji ADF.

```{r}
#--CEK KESTASIONERAN---#
acf(ma2.train, main="ACF", lag.max=20)
```

Berdasarkan plot ACF di atas, dapat dilihat bahwa plot *cuts off* pada
*lag* ke-2. Hal ini sesuai dengan proses pembangkitan model MA(2).

```{r}
tseries::adf.test(ma2.train) 
#stasioner
```

$H_0$ : Data tidak stasioner dalam rataan

$H_1$ : Data stasioner dalam rataan

Berdasarkan uji ADF tersebut, didapat *p-value* sebesar 0.01358 yang
lebih kecil dari taraf nyata 5% sehingga tolak $H_0$ dan menandakan
bahwa data stasioner dalam rataan. Hal ini sesuai dengan hasil
eksplorasi menggunakan plot time series dan plot ACF.

```{r}
index <- seq(1:120)

# Box-Cox
bc <- boxcox(
  ma2.train~index,
  lambda = seq(0, 3, by = 1)
)

# Nilai lambda optimum
lambda <- bc$x[which.max(bc$y)]
lambda

# Selang kepercayaan 95% untuk lambda
ci_lambda <- bc$x[bc$y > max(bc$y) - 0.5 * qchisq(0.95, 1)]

# Batas bawah dan batas atas
ci_lower <- min(ci_lambda)
ci_upper <- max(ci_lambda)

c(Batas_Bawah = ci_lower, Batas_Atas = ci_upper)
```

Gambar di atas menunjukkan nilai *rounded value* ($\lambda$) optimum
sebesar 1,09 dan pada selang kepercayaan 95% nilai memiliki batas bawah
0,69 dan batas atas 1,515. Selang tersebut memuat nilai satu sehingga
dapat dikatakan bahwa data bangkitan stasioner dalam ragam.

### Spesifikasi Model

```{r}
#---SPESIFIKASI MODEL---#
par(mfrow = c(1,2))
acf(ma2.train, main="ACF", lag.max=20) #ARIMA(0,0,2)
pacf(ma2.train, main="PACF", lag.max=20) #ARIMA(1,0,0)
par(mfrow = c(1,1))
```

Berdasarkan Plot ACF, terlihat *cuts off* pada lag ke-2 sehingga dapat
kita asumsikan model yang terbentuk adalah ARIMA(0,0,2). Selanjutnya,
berdasarkan plot PACF, terlihat *cuts off* pada lag pertama sehingga
model yang terbentuk adalah ARIMA(1,0,0). Selain dengan plot ACF dan
PACF, penentuan spesifikasi model dilakukan dengan *extended ACF* (EACF)
berikut ini.

```{r}
eacf(ma2.train) 
#ARIMA(0,0,2) #ARIMA(1,0,3) #ARIMA(2,0,3) #ARIMA(3,0,3) 
#Terdapat 5 model tentatif
```

Menggunakan plot EACF, dapat diambil beberapa model dengan melihat ujung
segitiga yang terbentuk, antara lain ARIMA(0,0,2), ARIMA(1,0,3),
ARIMA(2,0,3), dan ARIMA(3,0,3).

### Pendugaan Parameter

Selanjutnya akan dilakukan pendugaan parameter kelima model ARIMA yang
terbentuk sebelumnya. Pendugaan dilakukan dengan fungsi `Arima()` yang
dilanjutkan dengan melihat nilai AIC pada ringkasan data dan melihat
signifikansi parameter.

```{r}
#---PENDUGAAN PARAMETER MODEL---#
model1.ma2=Arima(ma2.train, order=c(0,0,2),method="ML")
summary(model1.ma2) #AIC=326.87
lmtest::coeftest(model1.ma2) #seluruh parameter signifikan

model2.ma2=Arima(ma2.train, order=c(1,0,0),method="ML") 
summary(model2.ma2) #AIC=340.47
lmtest::coeftest(model2.ma2) #seluruh parameter signifikan

model3.ma2=Arima(ma2.train, order=c(1,0,3),method="ML") 
summary(model3.ma2) #AIC=329.22
lmtest::coeftest(model3.ma2) #tidak ada yang signifikan

model4.ma2=Arima(ma2.train, order=c(2,0,3),method="ML") 
summary(model4.ma2) #AIC=330.6
lmtest::coeftest(model4.ma2) #hanya ma2 yang signifikan

model5.ma2=Arima(ma2.train, order=c(3,0,3),method="ML") 
summary(model5.ma2) #AIC=329.87
lmtest::coeftest(model5.ma2) #hanya ma1 dan ma2 yang signifikan

#model yang dipilih adalah model 1, yaitu ARIMA(0,0,2)
```

```{r}
hasil_model <- data.frame(
  Model = c("ARIMA(0,0,2)",
            "ARIMA(1,0,0)",
            "ARIMA(1,0,3)",
            "ARIMA(2,0,3)",
            "ARIMA(3,0,3)"),
  AIC = c(
    AIC(model1.ma2),
    AIC(model2.ma2),
    AIC(model3.ma2),
    AIC(model4.ma2),
    AIC(model5.ma2)
  ),
  BIC = c(
    BIC(model1.ma2),
    BIC(model2.ma2),
    BIC(model3.ma2),
    BIC(model4.ma2),
    BIC(model5.ma2)
  )
)

hasil_model
```

Berdasarkan pendugaan parameter di atas, nilai AIC terkecil dimiliki
oleh model ARIMA(0,0,2) dan parameter model ARIMA(0,0,2) juga seluruhnya
signifikan sehingga model yang dipilih adalah model ARIMA(0,0,2).

### Analisis Sisaan

Model terbaik hasil identifikasi kemudian dicek asumsi sisaannya. Sisaan
model ARIMA harus memenuhi asumsi normalitas, kebebasan, dan kehomogenan
ragam. Diagnostik model dilakukan secara eksplorasi dan uji formal.

#### Eksplorasi Sisaan

```{r}
#Eksplorasi
sisaan.ma2 <- model1.ma2$residuals
par(mfrow=c(2,2))

#qqnorm(sisaan.ma2)
#qqline(sisaan.ma2, col = "blue", lwd = 2)
car::qqPlot(sisaan.ma2)
plot(c(1:length(sisaan.ma2)),sisaan.ma2)

# ACFF dan PACF sisaan
acf(sisaan.ma2)
pacf(sisaan.ma2)
par(mfrow = c(1,1))
```

Berdasarkan plot kuantil-kuantil normal, secara eksplorasi ditunjukkan
sisaan menyebar normal mengikuti garis $45^{\circ}$. Kemudian dapat
dilihat juga lebar pita sisaan yang cenderung sama menandakan bahwa
sisaan memiliki ragam yang homogen. Akan tetapi, plot ACF dan PACF
sisaan ARIMA(0,0,2) signifikan pada lag ke-6 sehingga sisaan tidak
saling bebas. Kondisi ini akan diuji lebih lanjut dengan uji formal.

#### Uji Formal

```{r}
#1) Sisaan Menyebar Normal
ks.test(sisaan.ma2, "pnorm", mean = mean(sisaan.ma2), sd = sd(sisaan.ma2))
#gagal tolak H0 > sisaan menyebar normal
```

Selain dengan eksplorasi, asumsi tersebut dapat diuji menggunakan uji
formal. Pada tahapan ini uji formal yang digunakan untuk normalitas
adalah uji Kolmogorov-Smirnov (KS). Hipotesis pada uji KS adalah sebagai
berikut.

$H_0$ : Sisaan menyebar normal

$H_1$ : Sisaan tidak menyebar normal

Berdasarkan uji KS tersebut, didapat *p-value* sebesar 0.9788 yang lebih
besar dari taraf nyata 5% sehingga gagal tolak $H_0$ dan menandakan
bahwa sisaan menyebar normal. Hal ini sesuai dengan hasil eksplorasi
menggunakan plot kuantil-kuantil normal.

```{r}
#2) Sisaan saling bebas/tidak ada autokorelasi
Box.test(sisaan.ma2, type = "Ljung") 
#gagal tolak H0 > sisaan saling bebas
```

Selanjutnya akan dilakukan uji formal untuk kebebasan sisaan menggunakan
uji Ljung-Box. Hipotesis yang digunakan adalah sebagai berikut.

$H_0$ : Sisaan saling bebas

$H_1$ : Sisaan tidak tidak saling bebas

Berdasarkan uji Ljung-Box tersebut, didapat *p-value* sebesar 0.5082
yang lebih besar dari taraf nyata 5% sehingga gagal tolak $H_0$ dan
menandakan bahwa sisaan saling bebas. Hal ini berbeda dengan eksplorasi.

```{r}
#3) Sisaan homogen
Box.test((sisaan.ma2)^2, type = "Ljung") 
#gagal tolak H0 > sisaan homogen
```

Hipotesis yang digunakan untuk uji kehomogenan ragam adalah sebagai
berikut.

$H_0$ : Ragam sisaan homogen

$H_1$ : Ragam sisaan tidak homogen

Berdasarkan uji Ljung-Box terhadap sisaan kuadrat tersebut, didapat
*p-value* sebesar 0.116 yang lebih besar dari taraf nyata 5% sehingga
gagal tolak $H_0$ dan menandakan bahwa ragam sisaan homogen.

```{r}
#4) Nilai tengah sisaan sama dengan nol
t.test(sisaan.ma2, mu = 0, conf.level = 0.95) 
#gagal tolak h0 > nilai tengah sisaan sama dengan 0
```

Terakhir, dengan uji-t, akan dicek apakah nilai tengah sisaan sama
dengan nol. Hipotesis yang diujikan sebagai berikut.

$H_0$ : nilai tengah sisaan sama dengan 0

$H_1$ : nilai tengah sisaan tidak sama dengan 0

Berdasarkan uji-ttersebut, didapat *p-value* sebesar 0.9594 yang lebih
besar dari taraf nyata 5% sehingga gagal tolak $H_0$ dan menandakan
bahwa nilai tengah sisaan sama dengan nol. Hal ini berbeda dengan
eksplorasi.

### Overfitting

Tahapan selanjutnya adalah *overfitting* dilakukan dengan menaikkan orde
AR(p) dan MA(q) dari model ARIMA(0,0,2) untuk melihat apakah terdapat
model lain yang lebih baik dari model saat ini. Kandidat model
*overfitting* adalah ARIMA(1,0,2) dan ARIMA(0,0,3).

```{r}
#---OVERFITTING---#
model1a.ma2=Arima(ma2.train, order=c(1,0,2),method="ML")
summary(model1a.ma2) #327.31
lmtest::coeftest(model1a.ma2) #ar1 tidak signifikan

model1b.ma2=Arima(ma2.train, order=c(0,0,3),method="ML")
summary(model1b.ma2) #327.24
lmtest::coeftest(model1b.ma2) #ma3 tidak signifikan

#model yang dipilih adalah model awal, yaitu ARIMA(0,0,2)
```

```{r}
overfitting <- data.frame(
  Model = c("ARIMA(1,0,2)","ARIMA(0,0,2)", "ARIMA(0,0,3)"),
  AIC   = c(AIC(model1a.ma2),AIC(model1.ma2), AIC(model1b.ma2)),
  BIC   = c(BIC(model1a.ma2),BIC(model1.ma2), BIC(model1b.ma2))
)

overfitting

```

Berdasarkan kedua model hasil *overfitting* di atas, model ARIMA(1,0,2)
dan ARIMA(0,0,3) memiliki AIC yang lebih besar dibandingkan dengan model
ARIMA(0,0,2) dan parameter kedua model ARIMA(1,0,2) dan ARIMA(0,0,3)
tidak seluruhnya signifikan. Oleh karena itu, model ARIMA(0,0,2) akan
tetap digunakan untuk melakukan peramalan.

### Peramalan

Peramalan dilakukan menggunakan fungsi `forecast()` . Contoh peramalan
berikut ini dilakukan untuk 30 hari ke depan.

```{r}
#---FORECAST---#
ramalan <- forecast::forecast(model1.ma2, h = 30) 
ramalan
data.ramalan <- ramalan$mean
plot(ramalan)
```

Berdasarkan hasil plot ramalan di atas, dapat dilihat bahwa ramalan
ARIMA(0,0,2) cenderung meningkat di awal periode dan stabil hingga akhir
periode. Selanjutnya, dapat dicari nilai akurasi antara hasil ramalan
dengan data uji sebagai berikut.

```{r}
perbandingan<-matrix(data=c(ma2.test, data.ramalan),
                     nrow = 30, ncol = 2)
colnames(perbandingan)<-c("Aktual","Hasil Forecast")
perbandingan

# Akurasi
accuracy(data.ramalan, ma2.test)
```

## Data Real

Digunakan data nilai tukar yang dalam hal ini hanya digunakan data 260 periode
awal

```{r}
data_nilai_tukar<-rio::import("C:\\tugas kuliah el\\DATA MPDW RAHEL.csv")
data_nilai_tukar <- data_nilai_tukar[1:260,]
data_nilai_tukar.ts<-ts(data_nilai_tukar)
```

### Eksplorasi Data

#### Plot Data Penuh

```{r}
plot.ts(data_nilai_tukar.ts, 
        lty = 1, 
        xlab = "Waktu", 
        ylab = "Close", 
        main = "Plot Nilai Tukar")
```

Berdasarkan plot data deret waktu, terlihat bahwa data cenderung
mengalami fluktuasi tanpa tren yang konsisten. Berdasarkan pola data, pembagian data latih
dan data uji ditetapkan dengan proporsi 80%:20%.

#### Plot Data Latih

```{r}
nilai_tukar_train<-data_nilai_tukar[1:208, "Close"]
train.ts<-ts(nilai_tukar_train)
plot.ts(train.ts, lty=1, xlab="waktu", ylab="close", main="Plot Nilai Tukar")
```

Berdasarkan plot data deret waktu pada data latih, terlihat bahwa data
cenderung mengalami fluktuasi yang cukup besar dan belum berpusat pada nilai tengah yang relatif konstan. Hal ini mengindikasikan bahwa data belum stasioner dalam rataan.

#### Plot Data Uji

```{r}
nilai_tukar_test<-data_nilai_tukar[209:260, "Close"]
test.ts<-ts(nilai_tukar_test)
plot.ts(test.ts, lty=1, xlab="waktu", ylab="close", main="Plot Nilai Tukar")
```

### Uji Stasioneritas Data

#### Plot ACF

```{r}
nilai_tukar_train <- as.numeric(data_nilai_tukar$Close[1:208])
train.ts <- ts(nilai_tukar_train)
acf(train.ts)
```

Berdasarkan plot ACF, terlihat bahwa plot ACF data menurun secara
perlahan (*tails of slowly*). Hal ini juga menjadi indikasi bahwa data
tidak stasioner dalam rataan

#### Uji ADF

```{r}
tseries::adf.test(train.ts)
```

$H_0$ : Data tidak stasioner dalam rataan

$H_1$ : Data stasioner dalam rataan

Berdasarkan uji ADF tersebut, didapat *p-value* sebesar 0.4392 yang
lebih besar dari taraf nyata 5% sehingga tak tolak $H_0$ dan menandakan
bahwa data tidak stasioner dalam rataan. Hal ini sesuai dengan hasil
eksplorasi menggunakan plot time series dan plot ACF, sehingga
ketidakstasioneran model kedepannya harus ditangani

#### Plot Box-Cox

```{r}
index <- seq(1:208)

# Box-Cox
bc <- boxcox(train.ts ~ index, lambda = seq(0.5, 2, by = 0.1))

# Nilai lambda optimum (rounded)
lambda_opt <- bc$x[which.max(bc$y)]
lambda_opt

# Selang kepercayaan 95% untuk lambda
ci_lambda <- bc$x[bc$y > max(bc$y) - 0.5 * qchisq(0.95, df = 1)]

# Batas bawah dan batas atas
ci_lower <- min(ci_lambda)
ci_upper <- max(ci_lambda)

c(Batas_Bawah = ci_lower, Batas_Atas = ci_upper)
```

### Penanganan Ketidakstasioneran Data

```{r}
# Dufferencing pertama
train.diff<-diff(train.ts,differences = 1) 

# Plot hasil differencing
plot.ts(train.diff, lty=1, xlab="waktu", ylab="Data Difference Nilai Tukar", main="Plot Difference Nilai Tukar")
```

Berdasarkan plot data deret waktu, terlihat bahwa data sudah stasioner
dalam rataan ditandai dengan data bergerak pada nilai tengah tertentu
(tidak terdapat trend ataupun musiman pada data)

#### Plot ACF

```{r}
acf(train.diff)
```

Berdasarkan plot tersebut, terlihat bahwa sebagian besar nilai autokorelasi berada dalam batas interval kepercayaan 95%, meskipun terdapat spike yang melewati batas pada lag ke-12. Hal ini menunjukkan bahwa setelah dilakukan differencing, ketidakstasioneran dalam rataan telah berhasil ditangani dan data cenderung sudah stasioner

#### Uji ADF

```{r}
tseries::adf.test(train.diff)
```

$H_0$ : Data tidak stasioner dalam rataan

$H_1$ : Data stasioner dalam rataan

Berdasarkan uji ADF tersebut, didapat *p-value* sebesar 0.01 yang lebih
kecil dari taraf nyata 5% sehingga tolak $H_0$ atau data stasioner dalam
rataan. Hal ini sesuai dengan hasil eksplorasi menggunakan plot time
series dan plot ACF, sehingga dalam hal ini ketidakstasioneran data
sudah berhasil ditangani dan dapat dilanjutkan ke pemodelan

```{r}
library(MASS)

# 1. Sesuaikan panjang index karena differencing menghilangkan 1 observasi awal
index_diff <- seq(1:length(train.diff))

# 2. Cek apakah ada nilai negatif/nol. Jika ada, tambahkan konstanta (c) 
# agar nilai minimum data menjadi > 0 (misalnya menjadi 1)
min_val <- min(train.diff)

if (min_val <= 0) {
  c <- abs(min_val) + 1
  train.diff_shifted <- train.diff + c
} else {
  train.diff_shifted <- train.diff
}

# 3. Plot Box-Cox pada data yang sudah di-shift
bc_diff <- boxcox(train.diff_shifted ~ index_diff, lambda = seq(0.5, 2, by = 0.1))

# 4. Nilai lambda optimum (rounded)
lambda_opt_diff <- bc_diff$x[which.max(bc_diff$y)]
print(paste("Lambda optimum setelah diff:", lambda_opt_diff))

# 5. Selang kepercayaan 95% untuk lambda
ci_lambda_diff <- bc_diff$x[bc_diff$y > max(bc_diff$y) - 0.5 * qchisq(0.95, df = 1)]

# Batas bawah dan batas atas
ci_lower_diff <- min(ci_lambda_diff)
ci_upper_diff <- max(ci_lambda_diff)

c(Batas_Bawah = ci_lower_diff, Batas_Atas = ci_upper_diff)
```


### Identifikasi Model

#### Plot ACF

```{r}
acf(train.diff)
```

Berdasarkan plot tersebut, terlihat bahwa sebagian besar spike berada di dalam batas interval kepercayaan 95%, dengan spike yang signifikan pada lag ke-12. Pola ACF tersebut menunjukkan adanya autokorelasi pada beberapa lag sehingga beberapa kandidat model ARIMA perlu dipertimbangkan.

#### Plot PACF

```{r}
pacf(train.diff)
```

Berdasarkan plot tersebut, terlihat bahwa sebagian besar spike berada dalam batas interval kepercayaan 95%, dengan spike yang signifikan pada lag ke-12. Pola PACF ini belum menunjukkan cut off yang jelas pada lag awal sehingga diperlukan beberapa kandidat model ARIMA untuk menentukan model yang sesuai.

Dengan mempertimbangkan pola ACF dan PACF, beberapa kandidat model ARIMA dapat dibentuk dan selanjutnya dibandingkan berdasarkan nilai AIC/AICc serta hasil uji diagnostik residual.

#### Plot EACF

```{r}
eacf(train.diff)
```

Identifikasi model menggunakan plot EACF dilakukan dengan melihat ujung
segitiga pada pola segitiga nol. Dalam hal ini model tentatif yang
terbentuk adalah ARIMA(1,1,2) dan ARIMA(2,1,2).

### Pendugaan Parameter Model Tentatif

#### ARIMA(1,1,2)

```{r}
model1.da <- Arima(as.numeric(train.ts), order=c(1,1,2), method="ML")
summary(model1.da) #AIC=4754.71
lmtest::coeftest(model1.da) #terdapat parameter tidak signifikan
```

#### ARIMA(2,1,2)

```{r}
model2.da <- Arima(as.numeric(train.ts), order=c(2,1,2), method="ML")
summary(model2.da) #AIC=4755.46
lmtest::coeftest(model2.da) #NaN
```

### Ringkasan AIC

```{r}
model_tentatif <- data.frame(
  Model = c("ARIMA(1,1,2)","ARIMA(2,1,2)"),
  AIC   = c(AIC(model1.da),AIC(model2.da)),
  BIC   = c(BIC(model1.da),BIC(model2.da))
)
model_tentatif
```

Berdasarkan pendugaan parameter di atas, nilai AIC terkecil dimiliki
oleh model ARIMA(1,1,2) dan parameter model ARIMA(1,1,2) juga seluruhnya
signifikan sehingga model yang dipilih adalah model ARIMA(1,1,2).

### Analisis Sisaan

Model terbaik hasil identifikasi kemudian dicek asumsi sisaannya. Sisaan
model ARIMA harus memenuhi asumsi normalitas, kebebasan sisaan, dan
kehomogenan ragam. Diagnostik model dilakukan secara eksplorasi dan uji
formal.

#### Eksplorasi Sisaan

```{r}
sisaan.da <- model1.da$residuals

par(mfrow = c(2,2),    
    mar = c(4,4,2,1),  
    oma = c(0,0,2,0))  

# Q-Q Plot
qqnorm(sisaan.da, main = "Normal Q-Q Plot")
qqline(sisaan.da, col = "blue", lwd = 2)

# Plot Sisaan vs Waktu
plot(sisaan.da, type = "p",
     main = "Plot Sisaan vs Waktu",
     xlab = "Waktu", ylab = "Sisaan")

# ACF
acf(sisaan.da, main = "ACF Sisaan")

# PACF
pacf(sisaan.da, main = "PACF Sisaan")

```

Berdasarkan plot kuantil-kuantil normal, secara eksploratif terlihat bahwa sisaan belum sepenuhnya mengikuti distribusi normal karena terdapat beberapa titik yang menyimpang dari garis 45°. Pada plot sisaan terhadap waktu, terlihat adanya beberapa pencilan dan penyebaran sisaan yang lebih besar pada awal periode dibandingkan periode berikutnya. Sementara itu, plot ACF dan PACF sisaan menunjukkan bahwa tidak terdapat spike yang melewati batas interval kepercayaan pada lag-lag awal, sehingga secara visual sisaan dapat dianggap tidak memiliki autokorelasi yang signifikan. Kondisi tersebut selanjutnya akan dikonfirmasi melalui uji diagnostik formal.

#### Uji Formal

```{r}
#1) Sisaan Menyebar Normal 
ks.test(sisaan.da, "pnorm", mean = mean(sisaan.da), sd = sd(sisaan.da))  #gagal tolak H0 > sisaan menyebar normal
```

Selain dengan eksplorasi, asumsi tersebut dapat diuji menggunakan uji
formal. Pada tahapan ini uji formal yang digunakan untuk normalitas
adalah uji Kolmogorov-Smirnov (KS). Hipotesis pada uji KS adalah sebagai
berikut.

$H_0$ : Sisaan menyebar normal

$H_1$ : Sisaan tidak menyebar normal

Berdasarkan uji KS tersebut, didapat *p-value* sebesar 2.2e-16 yang kurang
dari taraf nyata 5% sehingga tolak $H_0$ dan menandakan bahwa sisaan
tidak menyebar normal. Hal ini sesuai dengan hasil eksplorasi
menggunakan plot kuantil-kuantil normal.

```{r}
#2) Sisaan saling bebas/tidak ada autokorelasi 
Box.test(sisaan.da, type = "Ljung")  #gagal tolak H0 > sisaan saling bebas
```

Selanjutnya akan dilakukan uji formal untuk kebebasan sisaan menggunakan
uji Ljung-Box. Hipotesis yang digunakan adalah sebagai berikut.

$H_0$ : Sisaan saling bebas

$H_1$ : Sisaan tidak tidak saling bebas

Berdasarkan uji Ljung-Box tersebut, didapat *p-value* sebesar 0.746
yang lebih besar dari taraf nyata 5% sehingga gagal tolak $H_0$ dan
menandakan bahwa sisaan saling bebas. Hal ini berbeda dengan eksplorasi.

```{r}
#3) Sisaan homogen 
Box.test((sisaan.da)^2, type = "Ljung")  #gagal tolak H0 > sisaan homogen
```

Hipotesis yang digunakan untuk uji kehomogenan ragam adalah sebagai
berikut.

$H_0$ : Ragam sisaan homogen

$H_1$ : Ragam sisaan tidak homogen

Berdasarkan uji Ljung-Box terhadap sisaan kuadrat tersebut, didapat
*p-value* sebesar 0.9123 yang lebih besar dari taraf nyata 5% sehingga
tolak $H_0$ dan menandakan bahwa ragam sisaan homogen.

```{r}
#4) Nilai tengah sisaan sama dengan nol 
t.test(sisaan.da, mu = 0, conf.level = 0.95)  #gagal tolak h0 > nilai tengah sisaan sama dengan 0
```

Terakhir, dengan uji-t, akan dicek apakah nilai tengah sisaan sama
dengan nol. Hipotesis yang diujikan sebagai berikut.

$H_0$ : nilai tengah sisaan sama dengan 0

$H_1$ : nilai tengah sisaan tidak sama dengan 0

Berdasarkan uji-t tersebut, didapat *p-value* sebesar 0.8052 yang lebih
besar dari taraf nyata 5% sehingga gagal tolak $H_0$ dan menandakan
bahwa nilai tengah sisaan sama dengan nol. Hal ini berbeda dengan
eksplorasi.

### Overfitting

Tahapan selanjutnya adalah overfitting dengan menaikkan orde AR(p) dan MA(q) dari model-model tentatif yang telah diperoleh. Berdasarkan hasil identifikasi menggunakan plot ACF, PACF, dan EACF, model tentatif yang dipertimbangkan adalah ARIMA(1,1,2) dan ARIMA(2,1,2). Selanjutnya, dilakukan overfitting dengan mempertimbangkan model dengan orde yang lebih tinggi. Model-model hasil overfitting kemudian dibandingkan berdasarkan nilai AIC, BIC, signifikansi parameter, serta hasil uji diagnostik sisaan. Berdasarkan hasil perbandingan tersebut, model yang memenuhi kriteria pemilihan selanjutnya digunakan untuk tahap peramalan.

### Model Terbaik : ARIMA(1,1,2)

```{r}
model1.da = Arima(train.diff, order = c(1,0,2), method = "ML")
summary(model1.da) #AIC=4754.1
lmtest::coeftest(model1.da) #tidak ada parameter signifikan
```

### Model Terbaik : ARIMA(2,1,2)

```{r}
model2.da = Arima(train.diff, order = c(2,0,2), method = "ML")
summary(model2.da)
lmtest::coeftest(model2.da)
```

### Peramalan

Peramalan dilakukan menggunakan fungsi `forecast()` . Contoh peramalan
berikut ini dilakukan untuk 30 hari ke depan.

```{r}
# ---FORECAST---
ramalan.da <- forecast::forecast(model1.da, h = length(test.ts))
```

```{r}
data.ramalan.da <- ramalan.da$mean
plot(ramalan.da)
```

```{r}
# Inverse differencing manual
pt_akhir_train <- tail(train.ts, 1) 

forecast_inv <- diffinv(as.numeric(ramalan.da$mean), differences = 1, xi = as.numeric(pt_akhir_train))
hasil <- forecast_inv[-1] # Buang nilai awal (pt_akhir_train)

# Bandingkan aktual vs forecast
perbandingan.da <- cbind(
  Aktual   = as.numeric(test.ts),
  Forecast = hasil
)

print(head(perbandingan.da, 10))   

# Hitung akurasi
akurasi_test <- accuracy(hasil, as.numeric(test.ts))
akurasi_test
```

```{r}
# 1. Fit model langsung pada data train asli dengan d = 1
model_final <- Arima(train.ts, order = c(1,1,2), method = "ML")

# 2. Ramal untuk h periode
ramalan_final <- forecast::forecast(model_final, h = length(test.ts))

# 3. Plot gabungan data asli + forecast
plot(ramalan_final, 
     main = "Plot Ramalan ARIMA(1,1,2)", 
     xlab = "Waktu", 
     ylab = "Close")

# 4. Tambahkan garis data aktual (test) untuk pembanding
lines((length(train.ts) + 1):(length(train.ts) + length(test.ts)), 
      as.numeric(test.ts), 
      col = "red", 
      lwd = 2)

legend("topleft", 
       legend = c("Data Train", "Forecast", "Data Test (Aktual)"), 
       col = c("black", "blue", "red"), 
       lty = c(1, 1, 1), 
       lwd = c(1, 2, 2))
```
