---
title: "SALES & ADVERTISING"
author: "Rahel Joycelyn Hutagalung"
date: "2026-08-27"
output: 
  html_document:
    theme: yeti
    toc: true
    toc_float: true
  word_document: default
  pdf_document: default
---

# Pemanggilan *Packages*

```{r}
install.packages("https://cran.r-project.org/src/contrib/Archive/orcutt/orcutt_2.1.tar.gz", repos = NULL, type = "source")
```

```{r}
#install.packages("orcutt")
#install.packages("HoRM")
```

```{r}
library(dplyr)
library(TTR)
library(forecast)
library(lmtest) #digunakan untuk uji formal pendeteksian autokorelasi
library(orcutt) #untuk membuat model regresi Cochrane-Orcutt
library(HoRM) #untuk membuat model regresi Hildreth-Lu
```

# Input Data

Data yang digunakan dalam kesempatan kali ini adalah data Sales dan Advertising.

```{r}
sales <- c(11.7, 12, 12.3, 12.8, 13.1, 13.6, 13.9, 14.4, 14.7, 15.3, 15.5, 15.8, 16.1, 16.6, 16.9, 16.7, 16.9, 17.4, 17.6, 17.9, 18, 17.9, 18, 18.2, 18.2, 18.3, 18.6, 19.2, 19.3, 19.5, 19.2, 19.3, 19.5, 20, 20, 19.9, 19.8, 19.9, 20.2, 21)
advertising <- c(9.4, 9.6, 10, 10.4, 10.8, 10.9, 11.7, 12.2, 12.5, 12.9, 13, 13.2, 13.8, 14.2, 14.6, 14.4, 15, 15.4, 15.7, 15.9, 15.9, 16, 16.3, 16.2, 16.8, 17.3, 17.6, 18.1, 18.3, 18.5, 18.7, 18.9, 19.2, 20, 20, 20.3, 20.4, 21, 21.5, 22.1)
dtsalesadv <- data.frame(sales, advertising)
dtsalesadv
```

# Eksplorasi Data

Sebelum melakukan regresi, akan diperlihatkan *plot time-series* dari Sales dan Advertising.

```{r}
# Menggabungkan dua objek time series
sales.ts <- ts(dtsalesadv$sales)
adv.ts   <- ts(dtsalesadv$advertising)

# Time series plot dengan 2 garis
ts.plot(sales.ts, adv.ts, 
        col = c("blue", "red"), 
        lwd = 2,
        xlab = "Waktu (t)", 
        ylab = "Nilai", 
        main = "Time Series Plot Sales & Advertising")

# Menambahkan titik dan legenda
points(sales.ts, col = "blue", pch = 16)
points(adv.ts, col = "red", pch = 16)
legend("topleft", 
       legend = c("Sales", "Advertising"), 
       col = c("blue", "red"), 
       lty = 1, 
       lwd = 2)
```

Selanjutnya akan dilakukan ramalan dan pemulusan dengan metode DMA dan DES karena terlihat pada plot di atas menunjukkan adanya *trend*.

```{r}
dt.sma <- SMA(sales.ts, n=3)
dma <- SMA(dt.sma, n = 3)
At <- 2*dt.sma - dma
Bt <- 2/(3-1)*(dt.sma - dma)
dt.dma<- At+Bt
dt.ramal<- c(NA, dt.dma)

t = 1:5
f = c()

for (i in t) {
  f[i] = At[length(At)] + Bt[length(Bt)]*(i)
}
```

```{r}
dt.gab <- cbind(aktual = c(sales.ts,rep(NA,5)), 
                pemulusan1 = c(dt.sma,rep(NA,5)),
                pemulusan2 = c(dt.dma, rep(NA,5)),
                At = c(At, rep(NA,5)), 
                Bt = c(Bt,rep(NA,5)),
                ramalan = c(dt.ramal, f[-1]))
dt.gab

#Plot time series
ts.plot(dt.gab[,1], xlab="Waktu (t)", ylab="Nilai", 
        main= "DMA N=3 Data Sales and Advertising", ylim=c(9,23))
points(dt.gab[,1])
points(dt.gab[,3])
points(dt.gab[,6])
lines(dt.gab[,3],col="green",lwd=2)
lines(dt.gab[,6],col="red",lwd=2)
legend("topleft",c("data aktual","data pemulusan","data peramalan"), 
       lty=8, col=c("black","green","red"), cex=0.8)
```

Selanjutnya akan dilihat keakuratan dari metode DMA (Sales)

```{r}
#Menghitung nilai keakuratan 
error.dma = sales.ts-dt.ramal[1:length(sales.ts)]
SSE.dma = sum(error.dma[6:length(sales.ts)]^2)
MSE.dma = mean(error.dma[6:length(sales.ts)]^2)
MAPE.dma = mean(abs((error.dma[6:length(sales.ts)]/sales.ts[6:length(sales.ts)])*100))

akurasi.dma <- matrix(c(SSE.dma, MSE.dma, MAPE.dma))
row.names(akurasi.dma)<- c("SSE", "MSE", "MAPE")
colnames(akurasi.dma) <- c("Akurasi m = 3")
akurasi.dma
```

Selanjutnya akan digunakan metode *Double Exponential Smoothing* dengan cara sebagai berikut.

Pertama akan data akan dibagi menjadi data *training* dan data *testing*.

```{r}
#membagi training dan testing
training<-dtsalesadv[1:32, 1]
testing<-dtsalesadv[33:40, 1]

#data time series
training.ts<-ts(training)
testing.ts<-ts(testing,start=33)

#eksplorasi data
plot(sales.ts, col="red",main="Plot semua data")
points(sales.ts)

plot(training.ts, col="blue",main="Plot data training")
points(training.ts)
```

Selanjutnya akan dilakukan pemulusan dengan DES, kali ini langsung dicari lambda dan gamma optimum sebagai berikut. Nilai lambda dan gamma optimum dapat dilihat pada smoothing parameters alpha untuk nilai lambda dan beta untuk nilai gamma.

```{r}
#Lamda dan gamma optimum
des.opt<- HoltWinters(training.ts, gamma = FALSE)
des.opt
plot(des.opt)
legend("topleft", c("Data Aktual", "Peramalan"), col = c("black", "red"), 
       lty = c(1,1))


#ramalan
ramalandesopt<- forecast(des.opt, h=8)
ramalandesopt
```

Selanjutnya akan dicari akurasi dari metode DES.

```{r}
ssedes.train<-des.opt$SSE
msedes.train<-ssedes.train/length(training.ts)
sisaandes<-ramalandesopt$residuals
head(sisaandes)

mapedes.train <- sum(abs(sisaandes[3:length(training.ts)]/training.ts[3:length(training.ts)])*100)/length(training.ts)

akurasides.opt <- matrix(c(ssedes.train,msedes.train,mapedes.train))
row.names(akurasides.opt)<- c("SSE", "MSE", "MAPE")
colnames(akurasides.opt) <- c("Akurasi lamda dan gamma optimum")
akurasides.opt
```

```{r}
#Akurasi data testing
selisihdesopt<-ramalandesopt$mean-testing.ts
selisihdesopt

SSEtestingdesopt<-sum(selisihdesopt^2)
MSEtestingdesopt<-sum(selisihdesopt^2)/length(testing.ts)
MAPEtestingdesopt<-sum(abs(selisihdesopt/testing.ts)*100)/length(testing.ts)

akurasiDesTesting <- matrix(c(sum(selisihdesopt^2),MSEtestingdesopt,MAPEtestingdesopt))
row.names(akurasiDesTesting)<- c("SSE", "MSE", "MAPE")
colnames(akurasiDesTesting) <- c("Akurasi lamda dan gamma optimum")
akurasiDesTesting
```

Setelah didapatkan nilai akurasi untuk metode DMA dan DES, selanjutnya akan dibandingkan keakuratan antar metode keduanya.

```{r}
cbind(akurasi.dma, akurasides.opt)
```

Berdasarkan perbandingan akurasi tersebut, terlihat nilai SSE, MSE, dan MAPE metode DES lebih kecil dibandingkan dengan metode DMA. Oleh karena itu, metode peramalan dan pemulusan yang terbaik antara keduanya adalah dengan metode DES.

Setelah melakukan peramalan, data yang telah dimasukkan kemudian dieksplorasi. Eksplorasi pertama yang dilakukan adalah dengan menggunakan *scatter plot*.

```{r}
#Eksplorasi Data
#Pembuatan Scatter Plot
plot(advertising,sales, pch = 20, col = "blue",
     main = "Scatter Plot Sales vs Advertising",
     xlab = "Advertising",
     ylab = "Sales")
#Menampilkan Nilai Korelasi
cor(advertising,sales)
```

Berdasarkan scatter plot di atas, terlihat adanya hubungan / korelasi positif antara peubah advertising dengan nilai sales, terlihat titik-titik pada plot yang naik ke arah kanan atas. Hal tersebut juga diperkuat dengan hasil perhitungan aplikasi `R` di mana didapatkan nilai korelasi sebesar $0.9795849$.

Setalah mengetahui adanya hubungan antar dua peubah, maka model regresi dapat ditentukan.

# Regresi

```{r}
#Pembuatan Model Regresi
#model regresi
model<- lm(sales~advertising, data = dtsalesadv)
summary(model)
```

Model yang dihasilkan adalah $$Sales=5.96513+0.71035Advertising$$ Berdasarkan ringkasan model dapat diketahui bahwa hasil uji F memiliki *p-value* \< 2.2e-16 $\alpha$ (5%). Artinya, setiap peningkatan satu satuan advertising diperkirakan akan meningkatkan sales sebesar 0.71035 satuan. Selanjutnya, nilai R² sebesar 0.9596 menunjukkan bahwa sebesar 95.96% variasi sales dapat dijelaskan oleh variabel advertising, sedangkan 4.04% sisanya dijelaskan oleh faktor lain di luar model. Nilai Adjusted R² sebesar 0.9585 juga menunjukkan bahwa model memiliki kemampuan penjelasan yang sangat baik. Namun, kita perlu melakukan uji terhadap sisaannya seperti berikut ini.

```{r}
#sisaan dan fitted value
sisaan<- residuals(model)
fitValue<- predict(model)
length(sisaan)
```

```{r}
#Diagnostik dengan eksploratif
par(mfrow = c(2,2))
qqnorm(sisaan)
qqline(sisaan, col = "steelblue", lwd = 2)
plot(fitValue, sisaan, col = "steelblue", pch = 20, xlab = "Sisaan", ylab = "Fitted Values", main = "Sisaan vs Fitted Values")
abline(a = 0, b = 0, lwd = 2)
hist(sisaan, col = "steelblue")
plot(seq(1,40,1), sisaan, col = "steelblue", pch = 20, xlab = "Sisaan", ylab = "Order", main = "Sisaan vs Order")
lines(seq(1,40,1), sisaan, col = "red")
abline(a = 0, b = 0, lwd = 2)
```

Dua plot di samping kiri digunakan untuk melihat apakah sisaan menyebar normal. Normal Q-Q Plot di atas menunjukkan bahwa sisaan cenderung menyebar normal, tetapi histogram dari sisaan tidak menunjukkan demikian. Selanjutnya, dua plot di samping kanan digunakan untuk melihat autokorelasi. Plot Sisaan vs *Fitted Value* dan Plot Sisaan vs *Order* menunjukkan adanya pola pada sisaan. Untuk lebih lanjut akan digunakan uji formal melihat normalitas sisaan dan plot ACF dan PACF untuk melihat apakah ada autokorelasi atau tidak.

```{r}
#Melihat Sisaan Menyebar Normal/Tidak
#H0: sisaan mengikuti sebaran normal
#H1: sisaan tidak mengikuti sebaran normal
shapiro.test(sisaan)
ks.test(sisaan, "pnorm", mean=mean(sisaan), sd=sd(sisaan))
```

Berdasarkan uji formal Shapiro-Wilk dan Kolmogorov-Smirnov, diperoleh hasil yang berbeda. Uji Shapiro-Wilk menghasilkan p-value sebesar 0,0188 < α (5%), sehingga H₀ ditolak dan terdapat bukti bahwa sisaan tidak berdistribusi normal. Sementara itu, uji Kolmogorov-Smirnov menghasilkan p-value sebesar 0.2948 > α (5%), sehingga H₀ gagal ditolak dan tidak terdapat cukup bukti bahwa sisaan menyimpang dari distribusi normal. Dengan demikian, hasil uji formal menunjukkan adanya ketidakkonsistenan dalam asumsi normalitas sisaan, sehingga perlu mempertimbangkan hasil diagnostik lainnya.

```{r}
#ACF dan PACF identifikasi autokorelasi
par(mfrow = c(1,2))
acf(sisaan)
pacf(sisaan)
```

Berdasarkan plot ACF, terdapat beberapa lag awal yang berada di luar batas signifikansi, yang mengindikasikan adanya autokorelasi pada sisaan. Sementara itu, pada plot PACF sebagian besar lag berada dalam batas signifikansi, meskipun terdapat beberapa lag yang mendekati atau melewati batas tersebut. Oleh karena itu, terdapat indikasi autokorelasi pada sisaan sehingga selanjutnya dilakukan uji formal Durbin-Watson untuk memastikan keberadaan autokorelasi.

```{r}
#Deteksi autokorelasi dengan uji-Durbin Watson
#H0: tidak ada autokorelasi
#H1: ada autokorelasi
dwtest(model)
```

Berdasarkan hasil DW Test, didapatkan nilai $DW = 0.16204$ dan *p-value* < $2.2e-16$. Berdasarkan tabel Durbin-Watson diperoleh nilai $DL = 1.4421$ dan $DU = 1.5444$. Nilai DW lebih kecil daripada nilai $DL$, yaitu $0.16204 < 1.4421$. Oleh karena itu, nilai DW berada pada daerah autokorelasi positif. Hasil tersebut juga didukung oleh p-value < 0.05, sehingga $H_0$ ditolak dan terdapat cukup bukti bahwa terjadi autokorelasi pada sisaan. Oleh karena itu, diperlukan penanganan autokorelasi.Penanganan yang akan digunakan menggunakan dua metode, yaitu Cochrane-Orcutt dan Hildret-Lu.

# Penanganan Autokorelasi

## Metode Cochrane-Orcutt

Penanganan metode Cochrane-Orcutt dapat dilakukan dengan bantuan packages Orcutt pada aplikasi `R` maupun secara manual. Berikut ini ditampilkan cara menggunakan bantuan `library` *packages* `Orcutt`.

```{r}
#Penanganan Autokorelasi Cochrane-Orcutt
modelCO<-cochrane.orcutt(model)
modelCO
```

Hasil keluaran model setelah dilakukan penanganan adalah sebagai berikut. $$\hat{y}_t=10.252375+0.488489x_t$$ Hasil juga menunjukkan bahwa nilai DW dan p-value meningkat menjadi $1.93925$ dan $3.78e-01$. Nilai DW sudah berada pada rentang $DU < DW < 4-DU$ atau $1.5444 < DW < 2.4556$. Hal tersebut juga didukung dengan nilai p-value > 0.05, artinya belum cukup bukti menyatakan bahwa sisaan terdapat autokorelasi pada taraf nyata 5%. Untuk nilai $\hat{\rho}$ optimum yang digunakan adalah $0.903123$. Nilai tersebut dapat diketahui dengan syntax berikut.

```{r}
#Rho optimum
rho<- modelCO$rho
rho
```

Selanjutnya akan dilakukan transformasi secara manual dengan syntax berikut ini.

```{r}
sales
```

```{r}
sales[-1]
```

```{r}
#Transformasi Manual
n <- length(sales)
sales.trans <- sales[-1] - rho * sales[-n]
adv.trans   <- advertising[-1] - rho * advertising[-n]
modelCOmanual<- lm(sales.trans~adv.trans)
summary(modelCOmanual)
```

Hasil model transformasi bukan merupakan model sesungguhnya. Koefisien regresi masih perlu dicari kembali mengikuti $β_0^*=β_0+ρ ̂β_0$ dan $β_1^*=β_1$.

```{r}
#Mencari Penduga Koefisien Regresi setelah Transformasi ke Persamaan Awal
b0bintang <- modelCOmanual$coefficients[1]
b0 <- b0bintang/(1-rho)
b1 <- modelCOmanual$coefficients[2]
b0
b1
```

Hasil perhitungan koefisien regresi tersebut akan menghasilkan hasil yang sama dengan model yang dihasilkan menggunakan *packages*.

## Metode Hildreth-Lu

Penanganan kedua adalah menggunakan metode Hildreth-Lu. Metode ini akan mencari nilai SSE terkecil dan dapat dicari secara manual maupun menggunakan packages. Jika menggunakan packages, gunakan `library` *packages* `HORM`.

```{r}
library(HoRM)

# ambil y dan x (satu prediktor saja)
y <- dtsalesadv$sales
x <- dtsalesadv$advertising

# grid search rho 0–0.9
r <- seq(0, 0.9, by = 0.1)
tab <- data.frame(
  rho = r,
  SSE = sapply(r, function(rr) deviance(hildreth.lu(y, x, rr)))
)

tab            # tabel rho vs SSE
rho_hat <- tab$rho[which.min(tab$SSE)]   # rho terbaik
fit_hl  <- hildreth.lu(y, x, rho_hat)    # model final
summary(fit_hl)

```

```{r}
#Penanganan Autokorelasi Hildreth lu
# Hildreth-Lu
hildreth.lu.func<- function(r, model){
  x <- model.matrix(model)[,-1]
  y <- model.response(model.frame(model))
  n <- length(y)
  t <- 2:n
  y <- y[t]-r*y[t-1]
  x <- x[t]-r*x[t-1]
  
  return(lm(y~x))
}

#Pencarian rho yang meminimumkan SSE
r <- c(seq(0.1,0.9, by= 0.1))
tab <- data.frame("rho" = r, "SSE" = sapply(r, function(i){deviance(hildreth.lu.func(i, model))}))
round(tab, 4)
```

Pertama-tama akan dicari di mana kira-kira $ρ$ yang menghasilkan SSE minimum. Pada hasil di atas terlihat $ρ$ minimum ketika 0.9. Namun, hasil tersebut masih kurang teliti sehingga akan dicari kembali $ρ$ yang lebih optimum dengan ketelitian yang lebih. Jika sebelumnya jarak antar $ρ$ yang dicari adalah 0.1, kali ini jarak antar $ρ$ adalah 0.001 dan dilakukan pada selang 0.8 sampai dengan 0.999.

```{r}
#Rho optimal di sekitar 0.999
rOpt <- seq(0.8,0.999, by= 0.001)
tabOpt <- data.frame("rho" = rOpt, "SSE" = sapply(rOpt, function(i){deviance(hildreth.lu.func(i, model))}))
head(tabOpt[order(tabOpt$SSE),])

#Grafik SSE optimum
par(mfrow = c(1,1))
plot(tab$SSE ~ tab$rho , type = "l", xlab = "Rho", ylab = "SSE")
abline(v = tabOpt[tabOpt$SSE==min(tabOpt$SSE),"rho"], lty = 2, col="red",lwd=2)
text(x=0.999, y=8, labels = "rho=0.999", pos = 2, cex = 0.8)
```

Perhitungan yang dilakukan aplikasi `R` menunjukkan bahwa nilai $ρ$ optimum, yaitu saat SSE terkecil terdapat pada nilai $ρ=0.999$. Hal tersebut juga ditunjukkan pada plot. Selanjutnya, model dapat didapatkan dengan mengevaluasi nilai $ρ$ ke dalam fungsi `hildreth.lu.func`, serta dilanjutkan dengan pengujian autokorelasi dengan uji Durbin-Watson. Namun, setelah pengecekan tersebut tidak lupa koefisien regresi tersebut digunakan untuk transformasi balik. Persamaan hasil transformasi itulah yang menjadi persamaan sesungguhnya.

```{r}
#Model terbaik
modelHL <- hildreth.lu.func(0.999, model)
summary(modelHL)

#Transformasi Balik
cat("y = ", coef(modelHL)[1]/(1-0.999), "+", coef(modelHL)[2],"x", sep = "")
```

Setelah dilakukan tranformasi balik, didapatkan model dengan metode Hildreth-Lu sebagai berikut. $$y_i=0.08935+0.48693x_t$$

```{r}
#Deteksi autokorelasi
dwtest(modelHL)
```

Hasil uji Durbin-Watson juga menunjukkan bawah nilai DW sebesar $1.6965$ berada pada selang daerah tidak ada autokorelasi, yaitu pada rentang DU \< DW \< 4-DU atau $1.331 < DW < 2.669$. Hal tersebut juga didukung oleh *p-value* sebesar $0.1723$, di mana *p-value* \> $\alpha$=5%. Artinya tak tolak $H_0$ atau belum cukup bukti menyatakan bahwa ada autokorelasi dalam data nilai Sales dengan metode Hildreth-Lu pada taraf nyata 5%.

Terakhir, akan dibandingkan nilai SSE dari ketiga metode (metode awal, metode Cochrane-Orcutt, dan Hildreth-Lu).

```{r}
#Perbandingan
sseModelawal <- anova(model)$`Sum Sq`[-1]
sseModelCO <- anova(modelCOmanual)$`Sum Sq`[-1]
sseModelHL <- anova(modelHL)$`Sum Sq`[-1]
mseModelawal <- sseModelawal/length(sales)
mseModelCO <- sseModelCO/length(sales)
mseModelHL <- sseModelHL/length(sales)
akurasi <- matrix(c(sseModelawal,sseModelCO,sseModelHL,
                    mseModelawal,mseModelCO,mseModelHL),nrow=2,ncol=3,byrow = T)
colnames(akurasi) <- c("Model Awal", "Model Cochrane-Orcutt", "Model Hildreth-Lu")
row.names(akurasi) <- c("SSE","MSE")
akurasi
```

Berdasarkan hasil tersebut dapat diketahui bahwa hasil penanganan autokorelasi dengan metode Cochrane-Orcutt menghasilkan nilai SSE terkecil yaitu $1.29122545$, diikuti oleh metode Hildreth-Lu sebesar $1.60762112$. Kedua metode tersebut jauh lebih baik dalam meminimumkan galat dibandingkan model awal ketika autokorelasi masih terjadi, yaitu sebesar $10.5545322$.

# Simpulan

Autokorelasi yang terdapat pada data Sales dan Advertising terjadi akibat adanya korelasi di antara unsur penyusunnya. Indikator Sales yang erat hubungannya dengan perekonomian sangat rawan menjadi penyebab adanya autokorelasi. Adanya autokorelasi menyebabkan model regresi kurang baik karena akan meingkatkan galatnya. Autokorelasi dapat dideteksi secara eksploratif melalui plot sisaan, ACF, dan PACF, serta dengan uji formal Durbin-Watson. Namun, autokorelasi tersebut dapat ditangani dengan metode Cochrane-Orcutt dan Hildreth-Lu. Kedua metode berhasil menurunkan nilai galat model awal, dengan metode Cochrane-Orcutt memberikan hasil terbaik karena menghasilkan nilai SSE terkecil (1.29122545).

# Daftar Pustaka

Aprianto A, Debataraja NN, Imro'ah N. 2020. Metode cochrane-orcutt untuk mengatasi autokorelasi pada estimasi parameter ordinary least squares. *Bimaster : Buletin Ilmiah Matematika, Statistika dan Terapannya*. 9(1):95--102. <doi:10.26418/bbimst.v9i1.38590>.