---
title: "TUGAS MPDW PERTEMUAN 4"
author: "Rahel Joycelyn Hutagalung"
date: "2026-09-17"
format:
  html:
    self-contained: true
    embed-resources: true
    toc: true
    toc-title: "Daftar Isi"
    toc-depth: 3
    toc-location: left
    code-fold: false
    code-copy: true
editor:
  markdown:
    wrap: 72
---

# Proses MA(2)

## Pembangkitan Data

Model $MA(2)$ yang dibangkitkan memiliki parameter $\theta_1 = 0.4$ dan
$\theta_2 = 0.6$ sebanyak $n = 300$ observasi. Persamaan stokastik untuk
model ini dirumuskan sebagai berikut:

$$Y_t = e_t + 0.4e_{t-1} + 0.6e_{t-2}$$

dengan $e_t \sim N(0, \sigma^2)$ merupakan galat white noise.

```{r warning=FALSE}
library(TSA)

set.seed(65)
n <- 300

# Pembangkitan white noise
wn <- rnorm(n)
```

### Manual

```{r}
ma2_manual <- numeric(n)
ma2_manual[1] <- wn[1]
ma2_manual[2] <- wn[2] + 0.4 * wn[1]
for (i in 3:n) {
  ma2_manual[i] <- wn[i] + 0.4 * wn[i - 1] + 0.6 * wn[i - 2]
}
ma2_manual
```

### Pake arima.sim()

```{r}
ma2_sim <- arima.sim(list(order = c(0, 0, 2), ma = c(0.4, 0.6)), n = n)
ma2_sim
```

## Plot TS, ACF, PACF, EACF, dan Stasioneritas

### Plot Time Series

```{r}
par(mfrow = c(2, 1), mar = c(3, 3, 2, 1))

ts.plot(ma2_manual, main = "Plot Time Series MA(2) Manual", ylab = expression(Y[t]))
ts.plot(ma2_sim, main = "Plot Time Series MA(2) arima.sim", ylab = expression(Y[t]))
```

### Plot Autokorelasi

```{r}
par(mfrow = c(1, 2))
acf(ma2_manual, lag.max = 20, main = "Plot ACF MA(2)")
pacf(ma2_manual, lag.max = 20, main = "Plot PACF MA(2)")
```

### Tabel EACF

```{r}
eacf(ma2_manual)
```

Berdasarkan plot time series, pergerakan data tebaran fluktuasi berada
di sekitar rataan konstan $E[Y_t] = 0$ dan ragamnya
$\text{Var}(Y_t) = \sigma_e^2(1 + \theta_1^2 + \theta_2^2)$ bersifat
konstan seiring perubahan waktu ($t$). Hal ini menandakan bahwa proses
$MA(2)$ yang dibangkitkan stasioner dalam rataan maupun ragam.

- Plot ACF menunjukkan sifat cut off setelah lag ke-2 ($k = 2$), yang
  mengindikasikan bahwa korelasi antar observasi hanya bertahan hingga
  lag orde ke-2.

- Plot PACF bersifat tails off (meluruh secara perlahan/membentuk
  gelombang sinusoid).

- Kombinasi ACF cut off di lag-2 dan PACF tails off mengonfirmasi
  identifikasi ordo peubah $MA(2)$.

- Pola segitiga nol pada matriks EACF dimulai dari sudut baris ordo
  $AR(0)$ dan kolom ordo $MA(2)$, yang semakin memperkuat bahwa model
  teridentifikasi sebagai proses $MA(2)$.

## Scatterplot Yt dengan sesamanya

```{r}
yt   <- ma2_manual[4:n]
yt_1 <- ma2_manual[3:(n - 1)]
yt_2 <- ma2_manual[2:(n - 2)]
yt_3 <- ma2_manual[1:(n - 3)]

par(mfrow = c(1, 3))
plot(yt_1, yt, main = expression(paste(Y[t], " vs ", Y[t-1])), 
     xlab = expression(Y[t-1]), ylab = expression(Y[t]), col = "darkblue", pch = 16)
abline(h = 0, v = 0, lty = 2, col = "gray")

plot(yt_2, yt, main = expression(paste(Y[t], " vs ", Y[t-2])), 
     xlab = expression(Y[t-2]), ylab = expression(Y[t]), col = "darkgreen", pch = 16)
abline(h = 0, v = 0, lty = 2, col = "gray")

plot(yt_3, yt, main = expression(paste(Y[t], " vs ", Y[t-3])), 
     xlab = expression(Y[t-3]), ylab = expression(Y[t]), col = "darkred", pch = 16)
abline(h = 0, v = 0, lty = 2, col = "gray")
```

1.  Hubungan $Y_t$ dengan $Y_{t-1}$: Scatterplot membentuk pola linier
    positif sedang mencerminkan adanya autokorelasi positif sebesar
    $\rho_1 \approx 0.421$.

2.  Hubungan $Y_t$ dengan $Y_{t-2}$: Scatterplot masih menunjukkan pola
    linier positif dengan kekuatan yang hampir sama
    ($\rho_2 \approx 0.395$).

3.  Hubungan $Y_t$ dengan $Y_{t-3}$: Scatterplot cenderung memencar
    secara acak tanpa pola linier yang jelas. Hal ini mengonfirmasi
    bahwa untuk lag $k \ge 3$, nilai korelasi teoritis bernilai nol
    ($\rho_k = 0$).

## Perhitungan Autokorelasi

### Dari Data Bangkitan
```{r}
rho_sample <- acf(ma2_manual, lag.max = 3, plot = FALSE)$acf[1:4]

t1 <- 0.4
t2 <- 0.6
denom <- 1 + t1^2 + t2^2

rho_teoritis <- c(
  1,
  (t1 + t1 * t2) / denom,
  t2 / denom,
  0
)

tabel_korelasi <- data.frame(
  Lag = 0:3,
  Nilai_Teoritis = round(rho_teoritis, 5),
  Sampel_Manual = round(rho_sample, 5)
)
tabel_korelasi
```

### Teoritis

Autokorelasi teoritis pada lag ke-$k$ ($\rho_k$) didefinisikan sebagai
$\rho_k = \frac{\gamma_k}{\gamma_0}$:

1.  Ragam / Autokovarians Lag-0
    ($\gamma_0$):$$\gamma_0 = \text{Var}(Y_t) = \sigma_e^2(1 + \theta_1^2 + \theta_2^2) = \sigma_e^2(1 + 0.4^2 + 0.6^2) = 1.52\sigma_e^2$$

2.  Autokovarians dan Autokorelasi Lag-1
    ($\rho_1$):$$\gamma_1 = \sigma_e^2(\theta_1 + \theta_1\theta_2) = \sigma_e^2(0.4 + 0.4 \times 0.6) = 0.64\sigma_e^2$$$$\rho_1 = \frac{0.64}{1.52} = \frac{8}{19} \approx 0.42105$$

3.  Autokovarians dan Autokorelasi Lag-2
    ($\rho_2$):$$\gamma_2 = \sigma_e^2(\theta_2) = 0.6\sigma_e^2$$$$\rho_2 = \frac{0.6}{1.52} = \frac{15}{38} \approx 0.39474$$

4.  Autokorelasi Lag $k \ge 3$
    ($\rho_k$):$$\rho_k = 0 \quad \forall k \ge 3$$


# Proses AR(2)

## Pembangkitan Model

Model $AR(2)$ yang dibangkitkan memiliki parameter $\phi_1 = 0.5$ dan $\phi_2 = 0.2$ sebanyak $n = 300$ observasi. Persamaan stokastiknya dirumuskan sebagai berikut:
$$Y_t = 0.5Y_{t-1} + 0.2Y_{t-2} + e_t$$
dengan $e_t \sim N(0, \sigma^2)$ merupakan galat white noise.

```{r}
library(TSA)

set.seed(65)
n <- 300

wn <- rnorm(n)
```

### Manual
```{r}
ar2_manual <- numeric(n)
ar2_manual[1] <- wn[1]
ar2_manual[2] <- 0.5 * ar2_manual[1] + wn[2]
for (i in 3:n) {
  ar2_manual[i] <- 0.5 * ar2_manual[i - 1] + 0.2 * ar2_manual[i - 2] + wn[i]
}
ar2_manual
```

### Pake arima.sim
```{r}
ar2_sim <- arima.sim(list(order = c(2, 0, 0), ar = c(0.5, 0.2)), n = n)
```

## Plot TS, ACF, PACF, EACF, dan Stasioneritas

### Plot Time Series

```{r}
par(mfrow = c(2, 1), mar = c(3, 4, 2, 1))
ts.plot(ar2_manual, main = "Plot Time Series AR(2) Manual", ylab = expression(Y[t]))
ts.plot(ar2_sim, main = "Plot Time Series AR(2) arima.sim", ylab = expression(Y[t]))
```

### Plot ACF dan PACF

```{r}
par(mfrow = c(1, 2), mar = c(4, 4, 3, 1))
acf(ar2_manual, lag.max = 20, main = "Plot ACF AR(2)")
pacf(ar2_manual, lag.max = 20, main = "Plot PACF AR(2)")
```

### Tabel EACF

```{r}
eacf(ar2_manual)
```

Persamaan karakteristik $AR(2)$: $1 - 0.5B - 0.2B^2 = 0$. Akar-akarnya memenuhi syarat kestasioneran $\vert{}\phi_2\vert{} = \vert{}0.2\vert{} < 1$, $\phi_1 + \phi_2 = 0.7 < 1$, dan $\phi_2 - \phi_1 = -0.3 < 1$. Pergerakan data tampak berfluktuasi secara konstan di sekitar nilai harapan $E[Y_t] = 0$ dengan ragam yang stabil, menandakan data stasioner dalam rataan dan ragam.

- Plot ACF bersifat tails off (meluruh secara eksponensial/lambat).

- Plot PACF mengalami cut off setelah lag ke-2 ($k = 2$).

- Pola kombinasi ACF tails off dan PACF cut off di lag-2 secara spesifik menandakan struktur proses $AR(2)$.

- Sudut segitiga nol (zero triangle) terbentuk dari baris $AR(2)$ dan kolom $MA(0)$ mengonfirmasi bahwa model terbaik adalah $AR(2)$.

## Scatterplot

```{r}
yt   <- ar2_manual[4:n]
yt_1 <- ar2_manual[3:(n - 1)]
yt_2 <- ar2_manual[2:(n - 2)]
yt_3 <- ar2_manual[1:(n - 3)]

par(mfrow = c(1, 3), mar = c(4, 4, 3, 1))
plot(yt_1, yt, main = expression(paste(Y[t], " vs ", Y[t-1])), 
     xlab = expression(Y[t-1]), ylab = expression(Y[t]), col = "darkblue", pch = 16)
abline(h = 0, v = 0, lty = 2, col = "gray")

plot(yt_2, yt, main = expression(paste(Y[t], " vs ", Y[t-2])), 
     xlab = expression(Y[t-2]), ylab = expression(Y[t]), col = "darkgreen", pch = 16)
abline(h = 0, v = 0, lty = 2, col = "gray")

plot(yt_3, yt, main = expression(paste(Y[t], " vs ", Y[t-3])), 
     xlab = expression(Y[t-3]), ylab = expression(Y[t]), col = "darkred", pch = 16)
abline(h = 0, v = 0, lty = 2, col = "gray")
```

1. Hubungan $Y_t$ dengan $Y_{t-1}$ membentuk pola hubungan linier positif kuat ($\rho_1 \approx 0.625$) yang mencerminkan ketergantungan langsung yang besar pada 1 periode sebelumnya.

2. Hubungan $Y_t$ dengan $Y_{t-2}$ membentuk pola linier positif sedang ($\rho_2 \approx 0.5125$).

3. Hubungan $Y_t$ dengan $Y_{t-3}$ membentuk pola linier yang mulai meluruh tetapi masih menunjukkan korelasi ($\rho_3 \approx 0.381$). Berbeda dengan model MA, pada proses AR nilai korelasi terus berlanjut secara meluruh (tails off) untuk seluruh lag $k$.

## Perhitungan Autokorelasi

### Dari Data Bangkitan

```{r}
rho_sample2 <- acf(ar2_manual, lag.max = 3, plot = FALSE)$acf[1:4]

# Autokorelasi Teoritis Yule-Walker
p12 <- 0.5
p22 <- 0.2

rho0_t <- 1
rho1_t <- p12 / (1 - p22)
rho2_t <- (p12 * rho1_t) + (p22 * rho0_t)
rho3_t <- (p12 * rho2_t) + (p22 * rho1_t)

rho_teoritis2 <- c(rho0_t, rho1_t, rho2_t, rho3_t)

# Menyusun Tabel Perbandingan
tabel_korelasi_ar2 <- data.frame(
  Lag = 0:3,
  Nilai_Teoritis = round(rho_teoritis2, 5),
  Sampel_Manual = round(rho_sample2, 5)
)
tabel_korelasi_ar2
```

### Teoritis

Untuk proses $AR(2)$ dengan $\phi_1 = 0.5$ dan $\phi_2 = 0.2$:

1. Lag 0 ($\rho_0$):
$$\rho_0 = 1$$

2. Lag 1 ($\rho_1$):
$$\rho_1 = \frac{\phi_1}{1 - \phi_2} = \frac{0.5}{1 - 0.2} = \frac{0.5}{0.8} = 0.625$$

3. Lag 2 ($\rho_2$):
$$\rho_2 = \phi_1 \rho_1 + \phi_2 \rho_0 = (0.5 \times 0.625) + (0.2 \times 1) = 0.3125 + 0.2 = 0.5125$$

4. Lag 3 ($\rho_3$):
$$\rho_3 = \phi_1 \rho_2 + \phi_2 \rho_1 = (0.5 \times 0.5125) + (0.2 \times 0.625) = 0.25625 + 0.125 = 0.38125$$

# Proses ARMA(2,2)

## Pembangkitan Data

Model $ARMA(2,2)$ yang dibangkitkan memiliki parameter $\phi_1 = 0.5$, $\phi_2 = 0.2$, $\theta_1 = 0.4$, dan $\theta_2 = 0.6$ sebanyak $n = 300$ observasi. Persamaan umum stokastiknya dirumuskan sebagai:
$$Y_t = 0.5Y_{t-1} + 0.2Y_{t-2} + e_t + 0.4e_{t-1} + 0.6e_{t-2}$$
dengan $e_t \sim N(0, \sigma^2)$ merupakan galat white noise.

```{r}
library(TSA)

set.seed(65)
n_obs <- 300

wn_arma22 <- rnorm(n_obs)
```

### Manual
```{r}
arma22_manual <- numeric(n_obs)

arma22_manual[1] <- wn_arma22[1]
arma22_manual[2] <- 0.5 * arma22_manual[1] + wn_arma22[2] + 0.4 * wn_arma22[1]

for (i in 3:n_obs) {
  arma22_manual[i] <- 0.5 * arma22_manual[i - 1] + 0.2 * arma22_manual[i - 2] + 
                      wn_arma22[i] + 0.4 * wn_arma22[i - 1] + 0.6 * wn_arma22[i - 2]
}
arma22_manual
```

### Pake arima.sim
```{r}
arma22_sim <- arima.sim(list(order = c(2, 0, 2), ar = c(0.5, 0.2), ma = c(0.4, 0.6)), n = n_obs)
```

## Plot TS, ACF, PACF, EACF, dan Stasioneritas

### Plot Time Series

```{r}
par(mfrow = c(2, 1), mar = c(3, 4, 2, 1))
ts.plot(arma22_manual, main = "Plot Time Series ARMA(2,2) Manual", ylab = expression(Y[t]))
ts.plot(arma22_sim, main = "Plot Time Series ARMA(2,2) arima.sim", ylab = expression(Y[t]))
```

### Plot ACF dan PACF
```{r}
par(mfrow = c(1, 2), mar = c(4, 4, 3, 1))
acf(arma22_manual, lag.max = 20, main = "Plot ACF ARMA(2,2)")
pacf(arma22_manual, lag.max = 20, main = "Plot PACF ARMA(2,2)")
```

### Plot EACF
```{r}
eacf(arma22_manual)
```

Persamaan komponen AR: $1 - 0.5B - 0.2B^2 = 0$. Karena akar-akar polinomialnya terletak di luar lingkaran satuan ($\vert{}\phi_2\vert{} = 0.2 < 1$), maka proses $ARMA(2,2)$ ini stasioner dalam rataan dan ragam. Hal ini diperkuat oleh plot time series yang berfluktuasi stabil di sekitar rataan $E[Y_t] = 0$.

- Plot ACF bersifat tails off (meluruh secara perlahan akibat adanya komponen AR).

- Plot PACF juga bersifat tails off (meluruh secara perlahan akibat adanya komponen MA).

- Karakteristik utama proses $ARMA(p,q)$ ditunjukkan oleh kedua plot (ACF dan PACF) yang sama-sama meluruh (tails off).

- Matriks Segitiga nol pada hasil eacf() memiliki batas sudut di baris $AR(2)$ dan kolom $MA(2)$, yang mengonfirmasi bahwa ordo model yang terbentuk adalah $ARMA(2,2)$.

## Scatterplot
```{r}
yt_arma22   <- arma22_manual[4:n_obs]
yt_1_arma22 <- arma22_manual[3:(n_obs - 1)]
yt_2_arma22 <- arma22_manual[2:(n_obs - 2)]
yt_3_arma22 <- arma22_manual[1:(n_obs - 3)]

par(mfrow = c(1, 3), mar = c(4, 4, 3, 1))
plot(yt_1_arma22, yt_arma22, main = expression(paste(Y[t], " vs ", Y[t-1])), 
     xlab = expression(Y[t-1]), ylab = expression(Y[t]), col = "darkblue", pch = 16)
abline(h = 0, v = 0, lty = 2, col = "gray")

plot(yt_2_arma22, yt_arma22, main = expression(paste(Y[t], " vs ", Y[t-2])), 
     xlab = expression(Y[t-2]), ylab = expression(Y[t]), col = "darkgreen", pch = 16)
abline(h = 0, v = 0, lty = 2, col = "gray")

plot(yt_3_arma22, yt_arma22, main = expression(paste(Y[t], " vs ", Y[t-3])), 
     xlab = expression(Y[t-3]), ylab = expression(Y[t]), col = "darkred", pch = 16)
abline(h = 0, v = 0, lty = 2, col = "gray")
```

1. Hubungan $Y_t$ vs $Y_{t-1}$ membentuk pola hubungan linier positif yang sangat kuat dipicu oleh kombinasi bobot $\phi_1 = 0.5$ dan $\theta_1 = 0.4$.

2. Hubungan $Y_t$ vs $Y_{t-2}$ memperlihatkan keterikatan linier positif tingkat menengah.

3. Hubungan $Y_t$ vs $Y_{t-3}$. Seiring bertambahnya lag, tebaran titik meluruh namun tetap menyisakan pola linier halus khas sifat tails off dari komponen autoregresif.

## Perhitungan Autokorelasi

### Dari Data Bangkitan

```{r}
phi_vec   <- c(0.5, 0.2)
theta_vec <- c(0.4, 0.6)

rho_arma22_teoritis <- ARMAacf(ar = phi_vec, ma = theta_vec, lag.max = 3)

rho_arma22_sample <- acf(arma22_manual, lag.max = 3, plot = FALSE)$acf[1:4]

tabel_arma22 <- data.frame(
  Lag = 0:3,
  Nilai_Teoritis = round(as.vector(rho_arma22_teoritis), 5),
  Sampel_Manual  = round(as.vector(rho_arma22_sample), 5)
)

tabel_arma22
```

### Teoritis

Parameter model: $\phi_1 = 0.5, \phi_2 = 0.2, \theta_1 = 0.4, \theta_2 = 0.6$.

Sistem persamaan autokovarians ($\gamma_k$) diperoleh dari pengalihan $Y_t$ dengan lag-nya:

$$\gamma_0 = \phi_1 \gamma_1 + \phi_2 \gamma_2 + \sigma_e^2(1 + \theta_1^2 + \theta_2^2 + \theta_1\phi_1 + \theta_2\phi_2 + \theta_1\theta_2\phi_1)$$

$$\gamma_1 = \phi_1 \gamma_0 + \phi_2 \gamma_1 + \sigma_e^2(\theta_1 + \theta_1\theta_2 + \theta_2\phi_1)$$

$$\gamma_2 = \phi_1 \gamma_1 + \phi_2 \gamma_0 + \sigma_e^2(\theta_2)$$

$$\gamma_k = \phi_1 \gamma_{k-1} + \phi_2 \gamma_{k-2} \quad \forall k \ge 3$$

Dengan membagi seluruh persamaannya terhadap $\gamma_0$, diperoleh autokorelasi teoritis $\rho_k = \frac{\gamma_k}{\gamma_0}$ seperti tabel dari data bangkitan